---
title: "R Notebook"
output: html_notebook
---

```{r}
library(readxl)
library(dLagM)
library(dynlm)
library(MLmetrics)
library(lmtest)
library(readxl)
```

# Input data
```{r}
dataw <- read_excel("Rafee/IPB/Sem 5/MPDW/datawinempdw.xlsx")
View(dataw)
```

# Pembagian data dan data time series
```{r}
trainw <- dataw[1:116,]
testw <- dataw[117:145,]

dataw.ts <- ts(dataw)
trainw.ts <- ts(trainw)
testw.ts <- ts(testw)
```

# 1. Model Koyck
```{r}
modelw.koyck <- koyckDlm(x = trainw$prod, y = trainw$price, intercept = TRUE)
summary(modelw.koyck)
AIC(modelw.koyck)
BIC(modelw.koyck)
```

Dari hasil tersebut, didapat bahwa intercept , peubah $x_t$ dan
$y_{t-1}$ memiliki nilai $P-Value<0.05$. Hal ini menunjukkan bahwa
intercept, peubah $x_t$ dan $y_{t-1}$ berpengaruh signifikan terhadap
$y_t$. Adapun model keseluruhannya adalah sebagai berikut 

$$
\hat{Y_t}= 506.8386	-0.002490 X_t+ 0.082230Y_{t-1}
$$ \


### Peramalan dan akurasi model koyck
```{r}
# peramalan 29 periode kedepan
frc.koyck <- forecast(model = modelw.koyck, x=testw$prod, h=29)
frc.koyck
#akurasi data test
mapew.koyck <- MAPE(frc.koyck$forecasts, testw$price)
mapew.koyck
#akurasi data training
GoF(modelw.koyck)
```
# 2. Model Distributed Lag

### dengan lag 1
```{r}
modelw.dl <- dlm(x = trainw$prod, y = trainw$price, q=1)
summary(modelw.dl)
AIC(modelw.dl)
BIC(modelw.dl)
```
Dari hasil diatas, didapat bahwa $P-value$ dari intercept, $x_{t}$ dan
$x_{t-1}<0.05$. Hal ini menunjukkan bahwa intercept, $x_{t}$ dan
$x_{t-1}$ berpengaruh signifikan terhadap $y_t$. Adapun model
keseluruhan yang terbentuk adalah sebagai berikut

$$
\hat{Y_t}=3.901e+02 -7.306e-04X_t-2.190e-04 X_{t-1}
$$ 


### Peramalan dan akurasi model Distributed Lag (lag=1)
```{r}
# peramalan 40 periode kedepan
frc.dl <- forecast(model = modelw.dl, x=testw$prod, h=29)
frc.dl
#akurasi data test
mapew.dl <- MAPE(frc.dl$forecasts, testw$price)
mapew.dl
#akurasi data training
GoF(modelw.dl)
```
### dengan lag Optimmum
```{r}
# cari lag optimum
finiteDLMauto(formula =price ~ prod,
              data = data.frame(trainw), q.min = 1, q.max = 6,
              model.type = "dlm", error.type = "AIC", trace = FALSE)
```
Berdasarkan output tersebut, lag optimum didapatkan ketika lag=6.
Selanjutnya dilakukan pemodelan untuk lag=6


### Dengan lag optimum (lag=6)
```{r}
modelw.dl.opt <- dlm(x = trainw$prod, y = trainw$price, q=6)
summary(modelw.dl.opt)
AIC(modelw.dl.opt)
BIC(modelw.dl.opt)
```
Dari hasil diatas, didapat bahwa $P-value$ dari intercept, $x_{t}$ dan
$x_{t-1}<0.05$. Hal ini menunjukkan bahwa intercept, $x_{t}$ dan
$x_{t-1}$ berpengaruh signifikan terhadap $y_t$. Adapun model
keseluruhan yang terbentuk adalah sebagai berikut 

$$\hat{Y_t}=3.781e+02 -8.634e-04  X_t -1.489e-04X_{t-1}-1.634e-04X_{t-2}-1.109e-04X_{t-3}+7.145e-04 X_{t-4}-2.601e-04 X_{t-5}+5.464e-05 X_{t-6}$$


### Peramalan dan akurasi model Distributed Lag optimum (lag=6)
```{r}
# peramalan 29 periode kedepan
frc.dl.opt <- forecast(model = modelw.dl.opt, x=testw$prod, h=29)
frc.dl.opt
#akurasi data test
mapew.dl.opt <- MAPE(frc.dl.opt$forecasts, testw$price)
mapew.dl.opt
#akurasi data training
GoF(modelw.dl.opt)
```
Model tersebut merupakan model yang sangat baik dengan nilai MAPE yang
kurang dari 10.


3. Model Autoregressive

### Dengan lag p=1 dan q=1
```{r}
modelw.ardl <- ardlDlm(x = trainw$prod, y = trainw$price, p = 1 , q = 1)
summary(modelw.ardl)
AIC(modelw.ardl)
BIC(modelw.ardl)
```

Hasil di atas menunjukkan bahwa peubah $intercept, x_{t}, y_{t-1}$,
hasil uji t menunjukkan nilai-p pada peubah $<0.05$ Hal ini menunjukkan
bahwa peubah $intercept, x_{t}, y_{t-1}$ berpengaruh signifikan terhadap
$y_t$, sementara $x_{t-1}$ tidak berpengaruh signifikan terhadap $y_t$.
Model keseluruhannya adalah sebagai berikut:

$$
\hat{Y}=4.223e+02-7.007e-04X_t-2.902e-04X_{t-1}-9.028e-02Y_{t-1}
$$ 

### Peramalan dan akurasi model Autoregressive dengan lag (p=1 dan q=1)
```{r}
# peramalan 29 periode kedepan
frc.ardl <- forecast(model = modelw.ardl, x=testw$prod, h=29)
frc.ardl
#akurasi data test
mapew.ardl <- MAPE(frc.ardl$forecasts, testw$price)
mapew.ardl
#akurasi data training
GoF(modelw.ardl)
```

Berdasarkan akurasi di atas, terlihat bahwa nilai MAPE keduanya tidak
jauh berbeda. Artinya, model regresi dengan distribusi lag ini
tidak `overfitted` atau `underfitted`

### Autoregressive dengan lag optimum
```{r}
#penentuan lag optimum
modelw.ardl.opt <- ardlBoundOrders(data = data.frame(dataw), ic = "AIC", formula = price ~ prod )
min_p=c()
for(i in 1:6){
  min_p[i]=min(modelw.ardl.opt$Stat.table[[i]])
}
q_opt=which(min_p==min(min_p, na.rm = TRUE))
p_opt=which(modelw.ardl.opt$Stat.table[[q_opt]] == 
              min(modelw.ardl.opt$Stat.table[[q_opt]], na.rm = TRUE))
data.frame("q_optimum" = q_opt, "p_optimum" = p_opt, 
           "AIC"=modelw.ardl.opt$min.Stat)
```

Dari tabel di atas, dapat terlihat bahwa nilai AIC terendah didapat
ketika $p=2$ dan $q=2$, yaitu sebesar `-268.2919`. Artinya, model
autoregressive optimum didapat ketika $p=15$ dan $q=1$.

Selanjutnya dapat dilakukan pemodelan dengan nilai $p$ dan $q$ optimum
seperti inisialisasi di langkah sebelumnya. 

### Dengan lag optimum (p=15 dan q=1)
```{r}
modelw.ardl.opt1 <- ardlDlm(x = trainw$prod, y = trainw$price, p = 15 , q = 1)
summary(modelw.ardl.opt1)
AIC(modelw.ardl.opt1)
BIC(modelw.ardl.opt1)
```

Hasil di atas menunjukkan bahwa peubah
$intercept, x_{t}, x_{t-2}, y_{t-1}, y_{t-2}$, hasil uji t menunjukkan
nilai-p pada peubah $<0.05$ Hal ini menunjukkan bahwa peubah
$intercept, x_{t}, x_{t-2}, y_{t-1}, y_{t-2}$ berpengaruh signifikan
terhadap $y_t$, sementara $x_{t-1}$ tidak berpengaruh signifikan
terhadap $y_t$. Model keseluruhannya adalah sebagai berikut:

$$
\hat{Y}=4.887e+02-9.262e-04X_t-5.562e-04X_{t-1}-1.218e-04X_{t-2} -6.723e-05X_{t-3}+5.431e-04X_{t-4}-7.584e-05X_{t-5}-1.032e-04 X_{t-6} +4.735e-05X_{t-7}+1.814e-04X_{t-8}-4.040e-04X_{t-9} -1.951e-04 X_{t-10}-4.648e-04X_{t-11}+ 7.252e-05 X_{t-12}-3.379e-05X_{t-13}+4.347e-05X_{t-14}+2.546e-04X_{t-15} -1.379e-01Y_{t-1}
$$ 


### Peramalan dan akurasi model Autoregressive dengan lag optimum (p=15 dan q=1)
```{r}
# peramalan 40 periode kedepan
frc.ardl.opt <- forecast(model = modelw.ardl.opt1, x=testw$prod, h=29)
frc.ardl.opt
#akurasi data test
mapew.ardl.opt <- MAPE(frc.ardl.opt$forecasts, testw$price)
mapew.ardl.opt
#akurasi data training
GoF(modelw.ardl.opt1)
```

Berdasarkan akurasi di atas, terlihat bahwa nilai MAPE keduanya tidak
jauh berbeda. Artinya, model regresi dengan distribusi lag ini
tidak `overfitted` atau `underfitted`

# Pemodelan DLM & ARDL dengan Library `dynlm`
```{r}
#sama dengan model dlm lag=1
consw_lm1 <- dynlm(price ~ prod+L(prod),data = trainw.ts)
summary(consw_lm1)
#sama dengan dlm lag optimum (lag=6)
consw_lm2 <- dynlm(price ~ prod+L(prod)+L(prod,2)+L(prod,3)+L(prod,4)+L(prod,5)+L(prod,6),data = trainw.ts)
summary(consw_lm2)
#sama dengan model ardl p=1 q=1
consw_lm3 <- dynlm(price ~ prod+L(prod)+L(price),data = trainw.ts)
summary(consw_lm3)
#sama dengan ardl lag optimum (p=15 dan q=1)
consw_lm4 <- dynlm(price ~ prod+L(prod)+L(prod,2)+L(prod,3)+L(prod,4)+L(prod,5)+L(prod,6)+L(prod,7)+L(prod,8)+L(prod,9)+L(prod,10)+L(prod,11)+L(prod,12)+L(prod,13)+L(prod,14)+L(prod,15)+L(price),data = trainw.ts)
summary(consw_lm4)
```
### SSE
```{r}
deviance(consw_lm1)
deviance(consw_lm2)
deviance(consw_lm3)
deviance(consw_lm4)
```
### Autokorelasi
```{r}
#durbin watson
dwtest(consw_lm1)
dwtest(consw_lm2)
dwtest(consw_lm3)
dwtest(consw_lm4)
```
#### Heterogenitas
```{r}
bptest(consw_lm1)
bptest(consw_lm2)
bptest(consw_lm3)
bptest(consw_lm4)
```

### Kenormalan
```{r}
shapiro.test(residuals(consw_lm1))
shapiro.test(residuals(consw_lm2))
shapiro.test(residuals(consw_lm3))
shapiro.test(residuals(consw_lm4))
```
## Perbandingan Model
```{r}
akurasiw <- matrix(c(mapew.koyck, mapew.dl, mapew.dl.opt, mapew.ardl, mapew.ardl.opt))
row.names(akurasiw)<- c("Koyck","DLM 1","DLM optimum","Autoregressive p=1,q=1", "Autoregressive optimum (p=15,q=1)")
colnames(akurasiw) <- c("MAPE")
akurasiw
```

Berdasarkan nilai MAPE, model paling optimum didapat pada Model dlm
lag=1 karena memiliki nilai MAPE yang terkecil.

# Plot perbandingan model
```{r}
par(mfrow=c(1,1))
plot(testw$prod, testw$price, type="b", col="black")
points(testw$prod, frc.koyck$forecasts,col="red")
lines(testw$prod, frc.koyck$forecasts,col="red")
points(testw$prod, frc.dl$forecasts,col="blue")
lines(testw$prod, frc.dl$forecasts,col="blue")
points(testw$prod, frc.dl.opt$forecasts,col="orange")
lines(testw$prod, frc.dl.opt$forecasts,col="orange")
points(testw$prod, frc.ardl$forecasts,col="green")
lines(testw$prod, frc.ardl$forecasts,col="green")
points(testw$prod, frc.ardl.opt$forecasts,col="yellow")
lines(testw$prod, frc.ardl.opt$forecasts,col="yellow")
legend("topleft",c("aktual", "Koyck","DLM 1","DLM optimum","Autoregressive p=1,q=1", "Autoregressive optimum (p=15,q=1)"), lty=1, col=c("black","red","blue","orange","green","yellow"), cex=0.5)
```




