---
title: "R Notebook"
output:
  pdf_document: default
  html_notebook: default
---
# Import data bekasi
```{r}
library(forecast)
library(graphics)
library(TTR)
library(TSA)
library(readxl)

databekasi <- read_excel("~/Rafee/IPB/Sem 5/MPDW/mpdw/Pertemuan 1/data olah bekasi.xlsx")
View(databekasi)
```
## Ubah data menjadi data deret waktu
```{r}
databekasi.ts <- ts(databekasi$`suhu`)
```
## ringkasan data
```{r}
summary(databekasi.ts)
```
# membuat plot
```{r}
ts.plot(databekasi.ts, xlab="Time Period ", ylab="Suhu Bekasi", 
        main = "Time Series Plot")
points(databekasi.ts)
```
## Single Moving Average & Double Moving Average

### Pembagian Data

Pembagian data latih dan data uji dilakukan dengan perbandingan 80% data latih dan 20% data uji.

#membagi data latih dan data uji

```{r}
training_ma <- databekasi[1:115,]
testing_ma <- databekasi[116:144,]
train_ma.ts <- ts(training_ma$suhu)
test_ma.ts <- ts(testing_ma$suhu)

```
## Eksplorasi Data

Eksplorasi data dilakukan pada keseluruhan data, data latih serta data uji menggunakan plot data deret waktu.

#eksplorasi keseluruhan data
```{r}
plot(databekasi.ts, col="red",main="Plot semua data")
points(databekasi.ts)

```
#eksplorasi data latih
```{r}
plot(train_ma.ts, col="blue",main="Plot data latih")
points(train_ma.ts)
```

#eksplorasi data uji
```{r}
plot(test_ma.ts, col="blue",main="Plot data uji")
points(test_ma.ts)
```

### Single Moving Average (SMA)
```{r}
data.sma<-SMA(train_ma.ts, n=4)
data.sma
```
```{r}
data.ramal<-c(NA,data.sma)
data.ramal
```
```{r}
data.gab<-cbind(aktual=c(train_ma.ts,rep(NA,24)),pemulusan=c(data.sma,rep(NA,24)),ramalan=c(data.ramal,rep(data.ramal[length(data.ramal)],23)))
data.gab
```
```{r}
ts.plot(databekasi.ts, xlab="Time Period ", ylab="Suhu", main= "SMA N=4 Data Suhu Bekasi")
points(databekasi.ts)
lines(data.gab[,2],col="green",lwd=2)
lines(data.gab[,3],col="red",lwd=2)
legend("topleft",c("data aktual","data pemulusan","data peramalan"), lty=8, col=c("black","green","red"), cex=0.5)
```
```{r}
error_train.sma = train_ma.ts-data.ramal[1:length(train_ma.ts)]
SSE_train.sma = sum(error_train.sma[5:length(train_ma.ts)]^2)
MSE_train.sma = mean(error_train.sma[5:length(train_ma.ts)]^2)
MAPE_train.sma = mean(abs((error_train.sma[5:length(train_ma.ts)]/train_ma.ts[5:length(train_ma.ts)])*100))

akurasi_train.sma <- matrix(c(SSE_train.sma, MSE_train.sma, MAPE_train.sma))
row.names(akurasi_train.sma)<- c("SSE", "MSE", "MAPE")
colnames(akurasi_train.sma) <- c("Akurasi m = 4")
akurasi_train.sma
```
```{r}
error_test.sma = test_ma.ts-data.gab[111:139,3]
SSE_test.sma = sum(error_test.sma^2)
MSE_test.sma = mean(error_test.sma^2)
MAPE_test.sma = mean(abs((error_test.sma/test_ma.ts*100)))

akurasi_test.sma <- matrix(c(SSE_test.sma, MSE_test.sma, MAPE_test.sma))
row.names(akurasi_test.sma)<- c("SSE", "MSE", "MAPE")
colnames(akurasi_test.sma) <- c("Akurasi m = 4")
akurasi_test.sma
```



