---
title: "R Notebook"
output: html_notebook
---

#Library

```{r}
library(dplyr)
library(TTR)
library(forecast)
library(lmtest) 
library(orcutt) 
library(HoRM) 
library(readxl)
library(corrplot)
```

#Input Data
```{r}
datawine <- read_excel("~/Rafee/IPB/Sem 5/MPDW/datawinempdw.xlsx")
View(datawine)
str(datawine)
# Peubah yang digunakan
price <- datawine$price
prod <- datawine$prod
ha <- datawine$ha
yield <- datawine$yield
```

# Mengubah data menjadi data deret waktu
```{r}
price.ts <- ts(price)
prod.ts <- ts(prod)
ha.ts <- ts(ha)
yield.ts <- ts(yield)
```

# Eksplorasi data
```{r}
# scatter plot Harvested Acres vs Production
plot(ha,prod, pch = 20, col = "red",
     main = "Scatter Plot Price vs Production",
     xlab = "Production",
     ylab = "Price")

# scatter plot Harvested vs Yield
plot(ha,yield, pch = 20, col = "red",
     main = "Scatter Plot Price vs Harvested Acres",
     xlab = "Harvested Acres",
     ylab = "Price")

# Cek Korelasi
matriks <- cor(datawine)
corrplot.mixed(matriks, upper = 'circle', haer = 'number', order = "original",
               tl.col="green", tl.pos = "lt",diag = 'l',
               number.digits=2, number.cex=1)

# Plot time series
## price
ts.plot(ha.ts, xlab="Time Period ", ylab="Harvested Acres", 
        main = "Time Series Plot")
points(ha.ts)

## prod
ts.plot(prod.ts, xlab="Time Period ", ylab="Production", 
        main = "Time Series Plot")
points(prod.ts)

## ha
ts.plot(yield.ts, xlab="Time Period ", ylab="Yield", 
        main = "Time Series Plot")
points(yield.ts)
```
# Pembuatan regresi time series
## Pembuatan model awal

```{r}
model1 <- lm(ha~prod+yield)
summary(model1)
```
# Plot Asumsi
```{r}
#sisaan dan fitted value
sisaan1<- residuals(model1)
fitValue1<- predict(model1)

#Diagnostik dengan eksploratif
par(mfrow = c(2,2))
qqnorm(sisaan1)
qqline(sisaan1, col = "steelblue", lwd = 2)
plot(fitValue1, sisaan1, col = "steelblue", pch = 20, xlab = "Sisaan", ylab = "Fitted Values", main = "Sisaan vs Fitted Values")
abline(a = 0, b = 0, lwd = 2)
hist(sisaan1, col = "steelblue")
plot(seq(1,145,1), sisaan1, col = "steelblue", pch = 20, xlab = "Sisaan", ylab = "Order", main = "Sisaan vs Order")
lines(seq(1,145,1), sisaan1, col = "black")
abline(a = 0, b = 0, lwd = 2)
```
# Uji formal Normalitas
```{r}
#H0: sisaan mengikuti sebaran normal
#H1: sisaan tidak mengikuti sebaran normal
shapiro.test(sisaan1)
ks.test(sisaan1, "pnorm", mean=mean(sisaan1), sd=sd(sisaan1))
```
# Transformasi karna data tidak normal (1/x dan 1/y)
```{r}
hatrans <- 1/(ha)
prodtrans <- 1/(prod)
yieldtrans <- 1/(yield)
# Model transformasi
modeltrans <- lm(hatrans~prodtrans+trans)
summary(modeltrans)
```
# Cek Ulang Normalitas
```{r}
#sisaan dan fitted value
sisaan1<- residuals(modeltrans)
fitValue1<- predict(modeltrans)

#Diagnostik dengan eksploratif
par(mfrow = c(2,2))
qqnorm(sisaan1)
qqline(sisaan1, col = "steelblue", lwd = 2)
plot(fitValue1, sisaan1, col = "steelblue", pch = 20, xlab = "Sisaan", ylab = "Fitted Values", main = "Sisaan vs Fitted Values")
abline(a = 0, b = 0, lwd = 2)
hist(sisaan1, col = "steelblue")
plot(seq(1,145,1), sisaan1, col = "steelblue", pch = 20, xlab = "Sisaan", ylab = "Order", main = "Sisaan vs Order")
lines(seq(1,145,1), sisaan1, col = "red")
abline(a = 0, b = 0, lwd = 2)

# Uji Formal normalitas
#H0: sisaan mengikuti sebaran normal
#H1: sisaan tidak mengikuti sebaran normal
ks.test(sisaan1, "pnorm", mean=mean(sisaan1), sd=sd(sisaan1))
```
# ACF dan PACF identifikasi autokorelasi
```{r}
par(mfrow = c(1,2))
acf(sisaan1)
pacf(sisaan1)
```
# Uji formal autokorelasi
```{r}
#H0: tidak ada autokorelasi
#H1: ada autokorelasi
dwtest(model1)
```
# Penanganan Autokorelasi
## Metode Cochrane-Orcutt
```{r}
#Penanganan Autokorelasi Cochrane-Orcutt
modelCO1<-cochrane.orcutt(modeltrans)
modelCO1
modelCO1$coefficients
```
```{r}
#Rho optimum
rho1<- modelCO1$rho
rho1
```
# Transformasi Manual
```{r}
ha<- ha[-1]-ha[-145]*rho1
prod<- prod[-1]-prod[-145]*rho1
yield<- yield[-1]-yield[-145]*rho1
modelCOmanual1<- lm(ha~prod+yield)
summary(modelCOmanual1)
```
```{r}
#Mencari Penduga Koefisien Regresi setelah Transformasi ke Persamaan Awal
b0bintang1 <- modelCOmanual1$coefficients[1]
b0.1<- b0bintang1/(1-rho1)
b1.1 <- modelCOmanual1$coefficients[2]
b2.1 <- modelCOmanual1$coefficients[3]
b0.1
b1.1
b2.1
```
# Metode Hildreth-Lu
```{r}
hildreth.lu.func<- function(r, model){
  x1 <- model.matrix(model)[,c(-1,-3)]
  x2 <- model.matrix(model)[,c(-1,-2)]
  y <- model.response(model.frame(model))
  n <- length(y)
  t <- 2:n
  y <- y[t]-r*y[t-1]
  x1 <- x1[t]-r*x1[t-1]
  x2 <- x2[t]-r*x2[t-1]
  
  return(lm(y~x1+x2))
}

#Pencariab rho yang meminimumkan SSE
r1 <- c(seq(0.1,0.9, by= 0.1))
tab1 <- data.frame("rho" = r1, "SSE" = sapply(r1, function(i){deviance(hildreth.lu.func(i, modeltrans))}))
tab1
```
```{r}
rOpt1<- seq(0.1,0.4, by= 0.001)
tabOpt1 <- data.frame("rho" = rOpt1, "SSE" = sapply(rOpt1, function(i){deviance(hildreth.lu.func(i, modeltrans))}))
head(tabOpt1[order(tabOpt1$SSE),])

#Grafik SSE optimum
par(mfrow = c(1,1))
plot(tab1$SSE ~ tab1$rho , type = "l", xlab = "Rho", ylab = "SSE")
abline(v = tabOpt1[tabOpt1$SSE==min(tabOpt1$SSE),"rho"], lty = 2, col="red",lwd=2)
text(x=0.174, y=8.084217e-13		, labels = "rho=0.174", cex = 0.8)
```
```{r}
#Model terbaik
modelHL1 <- hildreth.lu.func(0.174, modeltrans)
summary(modelHL1)

#Transformasi Balik
cat("y = ", coef(modelHL1)[1]/(1-0.174), "+", coef(modelHL1)[2],"x1","+", coef(modelHL1)[3],"x2", sep = "")
```
```{r}
#Deteksi autokorelasi
dwtest(modelHL1)
```
# Perbandingan keakuratan
```{r}
sseModelawal1 <- anova(modeltrans)$`Sum Sq`[c(-1,-2)]
sseModelCO1 <- anova(modelCOmanual1)$`Sum Sq`[c(-1,-2)]
sseModelHL1 <- anova(modelHL1)$`Sum Sq`[c(-1,-2)]
mseModelawal1 <- sseModelawal1/length(hatrans)
mseModelCO1 <- sseModelCO1/length(hatrans)
mseModelHL1 <- sseModelHL1/length(hatrans)
akurasi1 <- matrix(c(sseModelawal1,sseModelCO1,sseModelHL1,
                    mseModelawal1,mseModelCO1,mseModelHL1),nrow=2,ncol=3,byrow = T)
colnames(akurasi1) <- c("Model Awal", "Model Cochrane-Orcutt", "Model Hildreth-Lu")
row.names(akurasi1) <- c("SSE","MSE")
akurasi1
```





